【裁判字號】    88,上更(一),545
【裁判日期】    890229
【裁判案由】    貪污治罪條例
【裁判全文】
臺灣高等法院刑事判決                        八十八年度上更(一)字第五四五號
    上  訴  人
    即  被  告  甲○○
    選任辯護人  曾肇昌
右上訴人因貪污治罪條例案件，不服臺灣新竹地方法院八十七年度訴字第八八號，中
華民國八十七年七月十三日第一審判決（起訴案號：臺灣新竹地方法院檢察署八十六
年度偵字第九九六二號）提起上訴，經判決後，由最高法院第一次發回，本院判決如
左：
    主  文
原判決關於甲○○部分撤銷。
甲○○依據法令從事公務之人員，對於主管之事務，直接圖私人不法之利益，處有期
徒刑貳年陸月，褫奪公權貳年。
    事  實
一、甲○○係內政部警政署保安警察第一總隊隊員，於民國（下同）八十三年十月間
    支援新竹縣警察局竹北分局，派駐湖口分駐所，負責該所支援勤務並協助處理一
    般性案件，係依據法令從事公務之人員，於八十六年四月二十二日十時四十五分
    許，新竹縣警察局竹北分局湖口派出所所長張建雄率領甲○○在新竹縣湖口鄉○
    ○路○段附近執行交通稽查勤務時，發現謝褔添駕駛未經核准領用牌證之六輪拼
    裝車輛行經該處，張建雄即指示甲○○依違反道路交通管理處罰條例第十二條第
    一項第二款規定對謝褔添開具罰單告發，並將該價值新台幣（下同）十二萬元之
    車輛查扣，由甲○○負責保管，停放於新竹縣湖口鄉新工派出所停車場，甲○○
    於翌日即八十六年四月二十三日即將該案件送交新竹縣警察局竹北分局交通裁決
    室，新竹縣警察局竹北分局受理該案件後，該分局分局長蔡丁居因該事件另涉刑
    事盜採砂石案件為由調卷，未立即將該案件相關資料案件送交臺灣省交通處新竹
    監理站處理，且該查扣之拼裝車均未執行沒入。迨八十六年六月下旬至七月上旬
    某日，新工派出所警員陳宗明要求甲○○將乙○○所有之前開拼裝車駛離該地，
    且因乙○○委由新竹縣議員黃秀輝之兒子黃中鉞向甲○○請託欲取回車輛，甲○
    ○明知該查扣之拼裝車，應執行沒入銷毀不得發還，竟對於主管之事務，基於直
    接圖私人不法利益之意圖，於八十六年七月中旬某日，在新竹縣湖口鄉○○路與
    德興路交岔路口向謝褔添表示可取回該車，並於八十六年七月中旬某日中午一時
    三十分許，在新竹縣湖口鄉○○路停車場將上開查扣之拼裝車輛鑰匙交予謝褔添
    ，由謝褔添自行至新工派出所停車場取回併裝車，直接圖謝褔添得該車輛之不法
    利益，價值十二萬元。嗣法務部調查局新竹縣調查站接獲檢舉，進行電話監聽後
    ，乙○○並於八十六年十月二十日向該站提出檢舉，甲○○為恐事發受罰，即於
    八十六年十一月十八日中午至謝褔添住處，表示警方督察室已知此案，要謝褔添
    儘快找輛相似之拼裝車代替原查扣車輛，謝褔添遂於同月十九日中午在桃園縣楊
    梅鎮富岡里十五鄰二五０號處找到相似之拼裝車，其後並以三萬元代價向陳國泉
    購得，依甲○○指示停放在湖口鄉和興公墓入口處。其後新竹縣警察局竹北分局
    分局長蔡丁居於八十六年十一月間知悉法務部調查局新竹縣調查站正在調查此案
    件時，即將乙○○前開違規案件之資料交由該分局裁決室處理，該分局裁決室巡
    佐黃清標發現該違規通知單上到案日期為「八十六年五月八日」，已逾期甚久，
    乃與交通裁決所聯絡後，將甲○○所掣發之前開竹縣警刑交字第989299號新竹縣
    警察局舉發道路交通管理事件通知單移送受理機關之移送聯上之應到案日期更改
    為「八十六年十二月六日」，並通知甲○○到竹北分局在該更改處蓋章，甲○○
    同意更改後將通知書影本交予謝褔添，並要求其至新竹監理站繳納罰款結案。
二、案經新竹縣警察局及法務部調查局新竹縣調查站分別移送臺灣新竹地方法院檢察
    署檢察官偵查起訴。
    理  由
一、訊據被告甲○○坦承於前開時地，受新竹縣議員黃秀輝之兒子黃中鉞請託，將其
    所保管查扣乙○○違規駕駛之拼裝車發還乙○○等情不諱，惟矢口否認直接圖私
    人不法利益之犯行，辯稱：伊係因一再受託請求，且新工派出所亦表示該拼裝車
    停放地點佔用停車位，要求伊將該車拖回湖口分駐所，伊始同意將該拼裝車發還
    乙○○，然亦要求將來處理時，須將該車交還，且嗣乙○○亦已交付之原查扣之
    拼裝車，伊並未要求乙○○另行購車供沒入，亦無圖利之意圖云云。
二、惟查：
（一）被告甲○○為支援湖口分駐所警員，於八十六年四月二十二日十時四十五分許
      ，在新竹縣湖口鄉○○路○段附近執行交通稽查勤務時，取締謝褔添駕駛違規
      拼裝車，旋即依法告發，查扣前開車輛，並將該車輛停放在新工派出所等情，
      為被告甲○○所自承，並經乙○○陳證無異，復有卷附新竹縣警察局八十六年
      四月二十三日竹縣警刑交字第九八九二九九號舉發違反道路交通管理事件通知
      單、受理違反道路交通管理事件登記簙、竹北分局湖口分駐所八十六年四月二
      十二日及八十六年四月二十三日勤務分配表各一紙可資佐證。再被告甲○○亦
      供稱前開分局所查扣之車輛，係由開具違規舉發通知書之警員保管，是以乙○
      ○遭查獲查扣之前開車輛，係由被告甲○○保管，並停放在新工派出所，委無
      足疑。故該扣案之車輛既由依據法令從事公務之人員即被告負保管職務及責任
      ，自屬其主管之事務。
（二）乙○○委由新竹縣議員黃秀輝之兒子黃中鉞向甲○○請託欲取回車輛，被告受
      託後，即於八十六年七月中旬某日，在新竹縣湖口鄉○○路與德興路交岔路口
      向謝褔添表示可取回該車，並於八十六年七月中旬某日中午一時三十分許，在
      新竹縣湖口鄉○○路停車場將上開查扣之拼裝車輛鑰匙交予謝褔添，由謝褔添
      自行至新工派出所停車場取回拼裝車等情，業據被告供承不諱，並經證人謝褔
      添、黃中鉞陳證無異。又被告為恐事發受罰，於八十六年十一月十八日中午至
      謝褔添住處，表示警方督察室已知此案，要謝褔添儘快找輛相似之拼裝車代替
      原查扣車輛，謝褔添遂於同月十九日中午在桃園縣楊梅鎮富岡里十五鄰二五０
      號處找到相似之拼裝車，其後並以三萬元代價向陳國泉購得，依甲○○指示停
      放在湖口鄉和興公墓入口處等情，亦經謝褔添供陳在卷，並經證人即出售拼裝
      車予乙○○之陳國泉於偵查中證述明確。
（三）前開原查扣之拼裝車於八十六年十二月十八日下午三時三十分許，仍停放在謝
      褔添住處倉庫內，業經原審檢察官到現場勘驗屬實，有履勘現場筆錄一紙在卷
      可參，且謝褔添亦坦承該車確為被告於八十六年四月二十二日所查扣之原車，
      又警方於八十六年十一月二十日找到停放在湖口鄉和興公墓入口處之乙○○向
      陳國泉購買之拼裝車，經與前開查扣車輛比對結果，兩車外觀、車頭型式、擋
      風玻璃、車身擋土木板均有明顯不同，亦有二車照片共十三幀附卷憑證，足認
      被告所稱乙○○所交付之拼裝車係原查扣之拼裝車乙節，與事實不符，且被告
      亦坦承未經法定程序，將該車發還給乙○○等語，衡情其如無將車交還乙○○
      ，圖利他人之意圖，何以未於發還車輛時要求乙○○書具保管條，且於事發後
      始要求乙○○另行購車供沒入銷毀。益徵其有直接圖私人不法利益之意圖甚明
      ，所辯僅係暫時交由乙○○保管云云，與事實不符，不值採信。
（四）卷附監聽電話00－0000000，錄音日期八十六年十一月十五日八時五
      十分至同年十一月二十日十時十分及十一月二十日十時十分至十一月二十七日
      二十二時之監聽錄音帶及譯文，其中：
      １、八十六年十一月十八日二十二時十三分至二十二時十七分監聽內容：被告
      向謝褔添表示「現在上級要追回去」，謝褔添答「誰說要追回去的」，甲○○
      說「分局的，你現在車子還在嗎」謝褔添答「我換過了」。
      ２、十一月十九日十二時五十六分至十二時五十七分監聽內容：謝褔添向被告
      表示「我正在找，現在在新豊」，甲○○說「上面三點要來看」，謝褔添說「
      我一下子回去才和你講」，甲○○說「你儘量找，我在你家等」。
      是依上開監聽紀錄觀之，均足以證明被告確有要求乙○○另行找尋他車代替原
      查扣拼裝車以掩飾犯行之事實，被告否認有要求被告乙○○另行購車供沒入，
      適見情虛。
（五）至被告原將前開拼裝車停放於新工派出所後，新工派出所表示該拼裝車停放地
      點佔用停車位，乃要求伊將該車拖回湖口分駐所等情，固經證人即新工派出所
      警員陳宗明於原審證述明確，然與被告圖利他人之行為無絕對之必然關係，況
      被告亦非不得向主管或竹北分局請示如何解決車輛問題，自難徒憑該證人之證
      言遽為有利於被告之認定。
（六）按警察機關於舉發各階段應執行沒入之拼裝車輛時，應將違規車輛送交指定處
      所取據後，併同告發單移送公路監理機關裁處，台灣省拼裝車輛管理取締要點
      第十二條定有明文，被告負有保管該舉發拼裝車輛之職務，竟違反該規定將該
      車輛發還乙○○，其後復於偵查中，要求乙○○另行購置價值較低之拼裝車，
      以供沒入銷毀，足認其有直接圖私人不法利益之行為。又前開查扣拼裝車價值
      為十二萬元，已據乙○○於本院調查時供陳明確，是以被告圖乙○○得價值為
      十二萬元之拼裝車，亦無庸疑。本件事證明確，被告犯行洵堪認定。
（七）被告於開具前開舉發通知單時，原在該通知單違規事實欄記載「禁駛沒入」，
      嗣雖當場在乙○○要求下，將「沒入」二字刪除，然該舉發通知單上，不論是
      否有沒入之記載，均不影響監理機關對於違規事實之認定，自無足生損害於公
      眾或他人，且被告係在告發當場即為上開刪除之決定，亦難認定其有登載不實
      之故意。再新竹縣警察局竹北分局裁決室巡佐黃清標於發現該違規通知單上到
      案日期為「八十六年五月八日」，已逾期甚久，乃與交通裁決所聯絡後，將被
      告所掣發之前開竹縣警刑交字第989299號新竹縣警察局舉發道路交通管理事件
      通知單移送受理機關之移送聯上之應到案日期更改為「八十六年十二月六日」
      ，並通知被告到竹北分局在該更改處蓋章，被告同意更改後將通知書影本交予
      謝褔添，並要求其至新竹監理站繳納罰款結案等情，亦經證人黃清標、蔡丁居
      證述明確，復為被告所自承，足認被告並無與黃清標更改偽造該違規通知單上
      到案日期之故意，附此敘明。
三、查被告係內政部警政署保安警察第一總隊隊員，負責支援新竹縣警察局竹北分局
    ，派駐湖口分駐所，擔認該所勤務並協助處理一般性案件，係依據法令從事公務
    之人員，是其對於主管之事務，直接圖私人不法之利益，所為核犯貪污治罪條例
    第六條第一項第四款之罪。公訴意旨就本件被告圖利之事實，業於事實欄內敘述
    明確，雖「證據並所犯法條」欄未記載該條文，仍為起訴效力所及，本院自得予
    以審究。查被告於偵查中自承未經法定程序，將該車發還給乙○○，顯係自白犯
    罪，應依同條例第八條第二項之規定，減輕其刑。
四、原審予以論罪科刑，固非無見。惟查：原判決認定被告係構成同條例第四條第一
    項第五款之收受賄賂罪，不無違誤（詳如後述）。被告上訴意旨，猶執陳詞，否
    認犯罪，雖無足取，但查原判決既有上開可議，自應予撤銷改判。爰審酌被告犯
    罪動機、目的、手段、所生危害，犯後態度等一切情狀，量處有期徒刑二年六月
    ，並宣告褫奪公權二年。
五、公訴意旨略以：被告係依據法令從事公務之人員，於查扣謝褔添所有前開拼裝車
    後，即八十六年四月下旬某日，透過其不知情不詳姓名友人約乙○○見面表示只
    要交付十五萬元，即可取回該拼裝車輛，惟乙○○認金額過高而未同意，但仍將
    前開舉發單正本交予被告，由被告協助處理。八十六年六月下旬至七月上旬某日
    ，因新工派出所警員陳宗明要求被告將乙○○所有之前開拼裝車駛離該地，被告
    竟在新竹縣湖口鄉○○路與德興路交岔路口向謝褔添表示可取回該車，但須支付
    二萬元，乙○○同意後，被告乃於八十六年七月中旬某日中午一時三十分許，於
    新竹縣湖口鄉○○路停車場將上開查扣之拼裝車輛鑰匙交予謝褔添，由謝褔添自
    行至新工派出所停車場取回拼裝車，謝褔添則於同日晚上九時三十分許，在新竹
    縣湖口鄉○○路停車場交付現金二萬元予被告，由被告對於違背職務之行為收受
    賄賂。因認被告涉犯貪污治罪條例第四條第一款第五款之罪嫌云云。惟訊據被告
    堅詞否認有收受賄賂之犯行，辯稱：伊未曾向謝褔添要求賄賂，亦未收受十五萬
    元或二萬元等語。經查：乙○○固供稱被告曾於前開併裝車遭查扣後之二、三日
    ，透過徐寶星以電話邀約伊至新竹縣湖口鄉○○路九十一號新竹縣議員黃秀輝之
    兒子黃中鉞所開設之土地代書事務所見面，當場有徐寶星、黃中鉞、被告與伊四
    人，徐寶星當場向伊表示前開拼裝車價值約三十萬元，要求伊支付一半即十五萬
    元，即可取回車輛，伊當時並未表示同意，迨伊所涉盜採砂石另案獲得不起訴處
    分後，被告復在新竹縣湖口鄉○○路與德興路交岔路口向伊表示可取回該車，但
    須支付二萬元，嗣經伊同意，被告乃於八十六年七月中旬某日中午一時三十分許
    ，在新竹縣湖口鄉○○路停車場將上開查扣之拼裝車輛鑰匙交予伊，由伊自行至
    新工派出所停車場取回拼裝車，伊並於同日晚上九時三十分許，在新竹縣湖口鄉
    ○○路停車場交付現金二萬元予被告收受，詎被告嗣恐事發受罰，乃將該二萬元
    退還伊（旋經查扣）云云，惟為被告所否認，且扣案之二萬元，除乙○○上開供
    述外，並無其他證據足以證明確係被告所退還，況證人徐寶星證稱：伊不知上開
    情事，亦不認識乙○○等語，證人黃中鉞證稱：乙○○請託向警員說情，但沒有
    說拿錢之事等語，均不能證明乙○○之供述為真實。此外，復乏其他證據足以補
    強並擔保乙○○供述之真實性，自屬不能證明被告此部分犯罪。惟因公訴人指此
    與前開論罪科刑部分有吸收關係，屬裁判上一罪，爰不另為無罪之諭知。
據上論斷，應依刑事訴訟法第三百六十九條第一項前段、第三百六十四條、第二百九
十九條第一項前段、貪污治罪條例第六條第一項第四款、第八條第二項、第十七條、
刑法第十九條、第三十七條第二項，判決如主文。
本案經檢察官曾忠己到庭執行職務。
中      華      民      國    八十九    年      二      月    二十九    日
                              臺灣高等法院刑事第六庭
                                  審判長法  官  陳  春  秋
                                        法  官  梁  力  求
                                        法  官  高  明  哲
右正本證明與原本無異。
如不服本判決應於收受送達後十日內向本院提出上訴書狀，其未敘述上訴之理由者並
得於提起上訴後十日內向本院補提理由書（均須按他造當事人之人數附繕本）。
                                        書記官  李  垂  福
中      華      民      國    八十九    年      三      月      三      日
附錄：本案論罪科刑法條全文
戡亂時期貪污治罪條例第六條第一項第四款：
有左列行為之一者，處五年以上有期徒刑，得併科新台幣三千萬元以下罰金：
四、對於主管或監督之事務，直接或間接圖私人不法之利益者。


司法院資訊處製作；財團法人民間司法改革基金會備份。
